---
title: Tarea de programación número 3
output: github_document
---

```{r, warning=FALSE, message=FALSE}
library(tidyverse)
vocales = read.csv("data/vowel_data.csv")
```

## Cifras
Promedio y desviación estándar de primer formante (F1), segundo formante (F2), y longitud de trayecto (LT)

```{r,descriptive-stats} 
vocales %>%
    summarise(Promedio_F1 = mean(f1_cent), DE_F1 = sd(f1_cent), Promedio_F2 = mean(f2_cent), DE_F2 = sd(f2_cent),  Promedio_LT = mean(tl), DE_LT = sd(tl)) 
```


## Gráficas
### Longitud de trayecto de vocales en función de vocal y lengua:
```{r, plot-TL}
  ggplot(vocales, aes(color= language, y=tl, x=vowel)) + 
  geom_point(position="dodge", stat="identity")
```

### Primer formante de vocales en función de vocal y lengua
```{r, plot-F1}
ggplot(vocales, aes(color= language, y=f1_cent, x=vowel)) + 
geom_point(position="dodge", stat="identity")
```

### Segundo formante de vocales en funcion de vocal y lengua
```{r, plot-F2}
ggplot(vocales, aes(color= language, y=f2_cent, x=vowel)) + 
geom_point(position="dodge", stat="identity")
```

## Espacio vocálico
```{r, plot-vowel-space, fig.retina=2, fig.height=5, out.width="100%", eval=T}
vowel_means <- vocales %>% 
  group_by(vowel, language) %>% 
  summarize(f1_cent = mean(f1_cent), f2_cent = mean(f2_cent)) %>% 
  ungroup() %>% 
  mutate(order = case_when(vowel == "i" ~ 1, vowel == "a" ~ 2, TRUE ~ 3), 
         vowel = forcats::fct_reorder2(vowel, vowel, order)) %>% 
  arrange(order)

vocales %>% 
  mutate(vowel = forcats::fct_relevel(vowel, "u", "a", "i")) %>% 
  ggplot(., aes(x = f2_cent, y = f1_cent, color = language, label = vowel)) + 
    geom_text(size = 3.5, alpha = 0.6, show.legend = F) + 
    geom_path(data = vowel_means, aes(group = language, lty = language), 
              color = "grey") + 
    geom_text(data = vowel_means, show.legend = F, size = 7) + 
    scale_y_reverse() + 
    scale_x_reverse() + 
    scale_color_brewer(palette = "Set1") + 
    labs(title = "Comparación del espacio vocálico", 
         subtitle = "Centroides espectrales de las vocales cardinales inglesas/españolas", 
         y = "F1 (hz)", x = "F2 (hz)") + 
    theme_minimal(base_size = 16)
```

## Preguntas

1. El código sirve para darnos una idea de cómo una vocal evoluciona en diferentes instantes de su articulación.  Para hacerlo, es necesario entender dónde empieza y dónde termina la vocal dentro del estímulo grabado.  Después, se puede programar un código que mide los valores formánticos en diferentes momentos dados (i.e. a 20% de la duración total de la vocal) para ver cómo las propiedades acústicas cambian a través de su producción.  Este tipo de calculación ofrece más información sobre la variación en la producción de las vocales entre lenguas, dialectos, y hablantes comparado con la calculación del centroide que sólo ofrece un sólo punto de datos.  Puesto de otra manera, los centroides no pueden ilustrar de manera completa cómo las propiedades acústicas de una vocal cambian a lo largo de su duracion.

2. Hay tres partes del scrip.  La primera parte se trata de buscar el estímulo en el directorio que hicimos en RStudio al inicio del proyecto, y crear un archivo de CSV -- es decir, sirvió para que especificáramos el input y el output para el resto del scrip.  Nótese que hay *relative paths* para poder reproducir la extracción de datos en otro momento.  También mandamos crear las columnas a las que se iban a entregar los datos.  La segunda parte contenía el código necesario para sacar la información del *textgrid* de PRAAT y entregar los datos en las columnas relevantes del CSV para una de las vocales del estímulo.  Por último, la tercera parte del scrip sirvió para que el proceso de extracción de datos se repitiera con las otras vocales del estímulo, según se hizo en la parte anterior.  Con estas tres partes, conseguimos localizar la fuente de datos (nuestro estímulo en forma de textgrid) y sacar los datos del estimulo para que se representasen en un archivo CSV.  Después, nos fue posible analizar y manipular estos datos en RStudio.

3. En la tarea anterior, medimos el punto medio de la vocal mediante el *point tier*, y esta semana, lo usamos para especificar a cuál la lengua pertenecía cada estímulo (inglés/español).  En el estímulo de la tarea de programación número 2, generamos datos para la intensidad, la duración, y el tono, y calculamos nuestros datos en función de la acentuación (oxítono/paroxítono).  Sin embargo, esta vez creamos funciones para la lengua y la vocal (/ a i u/).  La ventaja de calcular la longitud del trayecto es el fónomeno que he explicado en la pregunta #1, pero la desventaja es que no reportamos los valores del tono, intonación, y acentuación léxica de nuestras vocales.  Es decir, buscamos diferentes variables: la primera tarea fue mas general, pero dentro de una variable específica (la duración), conseguimos demostrar cómo las vocales progresaron por el tiempo mediante el uso de la longitud de trayecto.  Una ultima diferencia es que calculamos la desviación estandar en la tarea numero 3, pero no en la 2.