---
title: Tarea de programacion numero 3
output: github_document
---

```{r, warning=FALSE, message=FALSE}
library(tidyverse)
vocales = read_csv("data/vowel_data.csv")
```

## Cifras
Promedio y desviacion estandar de primer formante (f1), segundo formante (f2), y longitud de trayecto (tl)

```{r} 
vocales %>%
    summarise(promedio_f1 = mean(f1_cent), de_f1 = sd(f1_cent), promedio_f2 = mean(f2_cent), de_f2 = sd(f2_cent),  promedio_tl = mean(tl), ds_tl = sd(tl)) 
```


## Graficas
### Longitud de trayecto de vocales en funcion de lengua:
```{r}
  ggplot(vocales, aes(fill= language, y=tl, x=vowel)) + 
  geom_bar(position="dodge", stat="identity")
```

### Primer formante de vocales en funcion de vocal y lengua
```{r}
ggplot(vocales, aes(fill= language, y=f1_cent, x=vowel)) + 
  geom_bar(position="dodge", stat="identity")
```

### Segundo formante de vocales en funcion de vocal y lengua
```{r}
ggplot(vocales, aes(fill= language, y=f2_cent, x=vowel)) + 
geom_bar(position="dodge", stat="identity")
```

## Preguntas

1. El codigo sirve para darnos una idea de como una vocal evoluciona en diferentes momentos de su articulacion.  Para hacerlo, es necesario entender donde empieza y donde termina la vocal dentro del estimulo grabado.  Despues, se puede programar un codigo que mide los valores formanticos en diferentes momentos dados (i.e. 20% de la duracion total de la vocal) para ver como progresa a traves de su produccion.  Este tipo de calculacion ofrece mas informacion sobre la variacion en la produccion de vocales entre lenguas, dialectos, y hablantes, ya que lo tipico es medir el centroide, una medida que no ilustra de manera completa como las propiedades acusticas de una vocal cambian a traves de su duracion.

2. Hay tres partes del script.  La primera parte se trata de buscar el estimulo en el directorio que hicimos en RStudio al inicio del proyecto, y crear un archivo de CSV -- es decir, sirvio para que concretaramos el input y el output para el resto del script.  Tambien concretamos las columnas que ibamos a utilizar.  La segunda parte fue el codigo necesario para sacar la informacion del textgrid de PRAAT y entregar los datos en las columnas relevantes del CSV para una de las vocales del estimulo.  Por ultimo, la tercera parte del script sirvio para que el proceso se repitiera con los demas estimulos segun se hizo en la parte anterior.  Con estas tres partes, conseguimos localizar la fuente de datos (nuestro estimulo en forma de textgrid) y sacar los datos del estimulo para que se representasen en un archivo CSV.  Despues, nos fue posible analizar y manipular estos datos en RStudio.

3. En la tarea anterior, medimos el punto medio de la vocal mediante el point tier, y esta semana, usamos el point tear para congretar la lengua del estimulo.  En el estimulo de la tarea de programacion numero 2, generamos datos para la intensidad, la duracion, y el tono, y calculamos nuestros datos en funcion de la acentuacion (llana o aguda).  Sin embargo, esta vez creamos funciones para la lengua y la vocal (a i u).  La ventaja de calcular la longitud del trayecto es el fenomeno que he explicado en la pregunta #1 (es mejor dar una vista mas completa de la progresion de la vocal en vez de los valores de tono/intonacion a su centroide), pero la desventaja es que no medimos la acentuacion, el tono, y la intonacion de nuestras vocales.  Es decir, buscamos diferentes variables: la primera tarea fue mas general, pero dentro de la duracion, conseguimos demostrar como las vocales progresan por el tiempo mediante el uso de la longitud de trayecto.  Una ultima diferencia es que calcamos la desviacion estandar ademas del promedio en la tarea numero 3, pero no en la 2.